臺灣臺北地方法院民事判決　九十年度家訴字第一○六號
　　原　　　告　戊○○○
　　訴訟代理人　李平義律師
　　複代理人　　乙○○
　　被　　　告　丁○○
　　　　　　　　甲○○○
右當事人間確認繼承權不存在事件，本院判決如左：
    主      文
確認被告甲○○○對被繼承人蘇霖松遺產之繼承權不存在。
原告其餘之訴駁回。
訴訟費用由被告甲○○○負擔二分之一；餘由原告負擔。
    事      實
甲、原告方面：
一、聲明：確認被告對被繼承人蘇霖松遺產之繼承權不存在。
二、陳述：
（一）被繼承人蘇霖松於民國八十八年五月三十日死亡，遺有如附表所示土地兩筆。
      原告係被繼承人死亡時之配偶；原告與被繼承人婚後共育有一女即被告丙○○
      ；被告丁○○為被繼承人與前妻所生之女；被繼承人與原配偶蘇簡珠寶於五十
      七年六月二十八日共同收養被告甲○○○，收養後甲○○○從被繼承人之姓，
      姓名為「蘇富妹」，嗣與馬章紹結婚冠以夫姓即為現名「甲○○○」，被告甲○○○迄蘇霖松死亡時止均未終止與蘇霖松間之收養關係，且甲○○○尚生存
      ，依上所述，被繼承人之繼承人共有四人，即原告、被告丁○○、甲○○○及
      原告之女丙○○。
（二）被告丁○○在被繼承人生前經常與被繼承人爭鬧，派人跟蹤監視被繼承人行動
      ，並向親友編派被繼承人不是，造成被繼承人精神不安惶恐，實已造成對被繼
      承人虐待及侮辱情事。而另一被告甲○○○為被繼承人之養女，卻從未關心、
      照顧被繼承人，對被繼承人之生死不加聞問，其遺棄被繼承人至明，亦該當對
      被繼承人為精神上虐待。被繼承人生前書立自書遺囑（下稱系爭遺囑），清楚
      表示所遺財產不予被告繼承之意，故被告已喪失繼承權，茲說明如下：
  　　1.被繼承人於八十八年五月三十日死亡，死亡前於八十五年六月十日書立自書
        遺囑。該自書遺囑係由被繼承人親筆所書立、記明年月日、親自簽名及蓋用
        印鑑章自屬真正且有效。被繼承人自書遺囑第一段第一行以下及第二段第一
        、二行載明：「一、我給予秋霞三層樓房屋乙棟黃金約四十兩又其次男紫雲
        姓蘇另給予房屋二戶及現金約二百萬元（含學費）由其母子共管，已成富人
        ，既不感恩孝順，竟敢無理取鬧及命紫雲監視我妻，近來竟雇徵信社在我家
        出入巷口站崗，因他們竊聽我家電話，知悉我們動態以致我妻去市場商場寺
        廟均有人監視。有一次我妻來大安公園接我時，有二個婦人拿相機對準我們
        亂照。又一次我妻送雨傘來公園接我，二人並肩而行，監視者迅速連絡後即
        有幾個歹徒趕到。後知我們是夫妻始離去。二、次查秋霞早先反對我續絃，
        後來傷害我們，尤其最不幸者，使我妻流產二次都是秋霞所害。秋霞因圖謀
        獨占我家遺產之繼承權而做出傷天害理、慘無人道之事，神人共怒，理應予
        斷絕父女關係，不得繼承我的財產」，清楚表示丁○○不得繼承之意思，故
        丁○○已喪失繼承權。
　　  2.查被繼承人上開遺囑第二段倒數一、二行言明：「．．．天另一養女富美（
        按「富美」係「富妹」之誤植，詳後述）自入我戶籍迄今三十年來未曾前來
        我家探問養父母故秋霞及富美二人一樣不孝，已斷父女關係不得繼承我的遺
        產至囑」等詞，其中「秋霞」即被告丁○○，「富美」係「富妹」之誤植，
        遺囑所示之「富美」即係被告甲○○○，因被繼承人僅收養一名養女即甲○○○，別無其他養子女，因此遺囑上之「富美」確係「富妹」之誤，誤植之
        原因乃因甲○○○三十多年未與被繼承人往來，被繼承人立遺囑時誤記其名
        ，而立遺囑時又未查對戶籍資料始然。立遺囑人之真意係表示不願被告繼承
        其遺產。
      3.被告丁○○在被繼承人生前始終未盡照顧、扶養之責，長年對被繼承人不曾
        聞問，被繼承人生前發病住院瀕死期間，竟一次也未到醫院探視，至蘇霖松
        死亡時，仍須透過登報通知蘇女奔喪，其行為足致被繼承人感受精神上莫大
        痛苦，應認為有重大虐待情事，經被繼承人以遺囑清楚表示被告丁○○不孝
        不得繼承遺產之意思，被告丁○○自已喪失繼承權。另一被告甲○○○更是
        長期漠視被繼承人，直至被繼承人重病住院乃至死亡時，均無探親照顧或聞
        問，依被繼承人自書遺囑意旨，被告甲○○○亦已喪失繼承權。
      4.縱認被告未至喪失繼承權，然被繼承人既以自書遺囑表被告不得繼承，且清
        楚表示系爭遺產全部由原告繼承之意思，衡諸遺囑自由原則，被告不得繼承
        系爭遺產。
（三）倘認被告無喪失繼承權，然蘇霖松復有以遺囑處分遺產，清楚表示將所遺財產
      全部由原告繼承之意，其處分應有效力，被告自不得繼承蘇霖松之財產，退萬
      步言，縱認蘇霖松以遺產處分遺產應受特留分規定之限制，被告之應繼分至多
      僅遺產之八分之一，被告就蘇霖松遺產逾應繼分八分之一以外之部分並無繼承
      權。
（四）對於被告丁○○抗辯之陳述：
      1.系爭遺囑係屬真正，不容被告空言否認：系爭遺囑末後經被繼承人簽名且蓋
        用印鑑章，並附印鑑證明，以其製作過程慎重，即足可惟認遺囑係為真正，
        不容被告空口否認；系爭遺囑之字跡及簽名與被繼承人生前於八十七年七月
        二十七日寫與其姪兒「蘇啟順」之信函上（原證十三）之字跡及簽名相較，
        以肉眼可辯其係為相同，而蘇啟順有予回信，可認原證十三出於蘇霖松之手
        ，否則蘇啟順不會予以回信；系爭遺囑之字跡及簽名與蘇霖松八十五年七月
        二十二日認請請求書所附由伊自書之「證明書」之字跡與簽名互核相同；系
        爭遺囑之字跡及簽名與蘇霖松八十五年七月二十三日所自書之「證明書」之
        字跡及簽名互核相同；系爭遺囑之字跡及簽名與蘇霖松六十九年九月二十五
        日於韓國漢城所寫寄與原告信中之字跡及簽名互核相同；系爭遺囑之字跡及
        簽名與蘇霖松於六十三年八月二十五日所書立之「約定書」相同；系爭遺囑
        之字跡及簽名與蘇霖松於六十四年十一月七日所自書之「房地買賣契約」相
        同；系爭遺囑之字跡及簽名與蘇霖松於七十年十月十二日寄發存證信函予「
        陳茂松」之郵局回執相同；系爭遺囑之字跡及簽名與蘇霖松於七十年六月九
        日所書立之「墓地使用同意書」相同，綜承上述，系爭遺囑乃出諸蘇霖松所
        書，係屬真正。
      2.系爭遺囑第二頁第三行第十七字由「母」改為「女」，但與全文意旨要無影
        響，並不影響遺囑之意思及效力。
三、證據：提出台北市○○區○○段二小段第三五七及第四五地號土地登記謄本、土
    地價值計算表、蘇霖松之戶籍謄本、戊○○○之戶籍謄本、丙○○之戶籍謄本、
    蘇美齡之戶籍謄本、丁○○之戶籍謄本、最高法院七十七年台上字第五九號判決
    要旨、蘇霖松自書遺囑及印鑑證明、蘇霖松醫療費用單據、蘇霖松死亡證明書、
    中國時報八十八年六月九日第二十五版戊○○○通知丁○○及蘇紫雲有關蘇霖松
    死亡喪葬事宜啟事、蘇霖松於八十七年七月二十七日寫與其姪兒「蘇啟順」之信
    函、蘇啟順回覆予蘇霖松之信函、蘇霖松八十五年七月二十三日所書具之「證明
    書」及印鑑證明書、蘇霖松民國六十九年九月二十五日於韓國漢城所寫寄與原告
    信函（連信封）、蘇霖松民國六十三年八月二十五日所書之「約定書」、蘇霖松
    民國六十四年十一月七日所書之「房地買賣契約」、蘇霖松民國七十年十月十二
    日寄發存證信函予「陳茂松」之郵局回執、蘇霖松民國七十年六月九日所書立之
    「墓地使用同意書」各乙件、甲○○○之戶籍謄本三件、蘇霖松八十五年七月二
    十二日書具之「認證請求書」影本一件及所附「證明書」影本三件為證。
乙、被告方面：
一、被告丁○○部分：
  （一）聲明：駁回原告之訴。
  （二）陳述：
        1.原告提出之系爭自書遺囑係偽造，因先父即被繼承人生前特別叮嚀被告辨
          認其親筆簽名方法即名字中之「松」字是故意右邊少一撇，簽成「才」而
          非「木」，系爭自書遺囑先父蘇霖松之松字是簽成「木」字，足證非先父
          親筆簽名，鑑定單位犯重大錯誤。縱系爭遺囑是先父所寫，仍無法生效，
          蓋以遺囑塗改處未簽名，註明塗改處，依民法第一千一百九十條規定無效
          ，且由此可證，先父寫該遺囑時，精神已異常，其心神已喪失才會如此否
          則依先父生前任職台北市政府文書職位數十年，熟知文書有塗改須簽名蓋
          章；先父視養女如同恩人，先父以前對於養女名字，牢牢記住，如一時寫
          錯，一定知道更正，惟系爭遺囑寫錯名字兩次，足證非先父親筆，或寫該
          遺囑時神智已喪失，已耗弱至極，否則不可能將養女名字寫錯誤兩次，存
          放三年未予改正，依民法第一千一百八十六條系爭遺囑無效；系爭遺囑內
          容對被告所有指控均原告捏造、無中生有，全非事實，無法生效；系爭遺
          囑以被告對原告及先父下符咒，害原告流產兩次及僱徵信社跟蹤原告，偷
          拍照、竊聽電話等不法行為，先父因此憎怒被告欲斷絕父女關係，於遺囑
          寫明被告不能繼承遺產，把所有遺產由原告繼承，惟被告並無上開不法行
          為，而是原告故意捏造、虛構，其故意欺騙先父，原告以不正當手段促被
          告喪失繼承權條件之成就，應視為條件不成就，則被告未喪失繼承權，不
          生遺囑效力。
        2.被告先父於六十四年間續絃原告後，被告遵循為人子女起碼孝道，經常前
          往先父家探訪。被告家中有美食，也經常孝敬贈送給先父及原告繼母品嚐
          ，逢年佳節送紅包錢給先父、原告及同父異母妹妹丙○○，先父亦經常來
          探望被告及兒孫們，其樂融融。惟被告在八十四年間，經親友告知始知原
          告對親友稱被告於所贈送之美食下毒及放符咒，要毒害先父及原告，因而
          他們均不敢吃而予丟棄或贈送他人，足證原告在先父面前誣陷被告，挑撥
          被告和先父間之天倫親情。原告並以被告的紅包錢並非新鈔而譴罵「丟到
          路上都沒人要撿」等語，原告冠被告莫虛有之罪名，被告為先父所做一切
          美意之事，均被原告繼母誣陷成惡意，被告動輒得咎。自六十七年起被告
          配偶經商被代書集團詐騙，雖該代書被判刑入獄，但錢已無法追回而負巨
          債，被告因負連帶保證而觸票據法，先父恐債主登門騷擾及因被告觸犯票
          據法遭通緝受牽累，禁止被告及家人探訪，先父因而對外宣稱被告不孝，
          已斷絕父女關係，以避人耳目，因而被告遵先父之命，只改以電話或書信
          向先父與原告繼母請安問好。
        3.七十九年票據法廢除後，被告與先父恢復往來，但時隔未久，先父突然對
          被告說，以後不必來探訪了，被告不明所以問先父原因，先父痛苦的說我
          有很多無奈的原因，被告探訪只會增加先父的煩惱，被告於心不忍往後仍
          去二或三次，及至某日，被告次男蘇紫雲自台中買一盒太陽餅及水梨，預
          備贈送給先父品嚐，豈料按門鈴卻無人應門，打電話亦無人接聽，接連三
          天均如此，被告甚擔心經多方查尋始知先父遷居台北市○○○路○段一百
          三十七巷十一號二樓，先父及原告為防止被告再去探訪，而不通知被告，
          朋友乃勸被告勿再去探望先父，而增加先父之煩惱，至此被告才不敢再去
          探望先父，被告改以電話問候先父，豈料未幾當被告以電話向先父請安時
          ，先父突然命被告不要再來電，被告仍是打電話，如先父接聽，即言不要
          打來了，伊沒事後掛斷，如果原告接聽即言，「妳父親不是叫你不要打來
          了嗎，聽不懂是不是，他不在。」而掛斷電話，因而被告即不敢再打電話
          給先父，乃改以寫信問候先父及原告，這些事被告堂姐蘇甘妹全知道。
        4.八十四年間，先父腸癌住院中心診所，原告禁止親友通知被告，至八十四
          年八月間，被告突獲堂姐蘇甘妹電話告知上情，且依堂姐叮嚀先父腸癌開
          刀可能不能進食，故未帶食物，但慮及先父開刀，定不能下床上廁所，需
          用便盆及尿壺，但醫院均為公用，怕細菌感染，因而買了全新尿壺及便盆
          ，到醫院探望先父，並準備留在醫院照顧先父，第一天到醫院時，原告不
          在病房，只見看護，先父見到被告甚高興，又和被告話家常，談及兒孫們
          近況，先父稱伊有很多無奈的原因，身不由己，被告要留在醫院照顧先父
          ，先父說不必了，已有一位看護照顧即可，且醫院有尿袋及尿布，乃要被
          告把尿壺及便盆攜回，被告才未留在醫院照顧先父，當晚被告子女均前往
          醫院探望先父，豈料次日下午，被告再度前往探望先父時，先父態度一百
          八十度逆轉，見到被告即言「回去！回去！以後不必來看了。」，被告不
          忍離去，但先父言被告探望只會增加伊的煩惱，嗣經看護勸說先父在病中
          ，應順先父之意，被告才無奈離開，但此後被告仍放心不下，仍在病房外
          偷偷探望，見先父閉目養神，始稍放心離開，被告最後一次去看時，病床
          已空，詢問護士得知先父已康復出院，始安心。
        5.被告自八十四年八月間，得知先父是腸癌而開刀，雖康復出院，但怕再復
          發，經向朋友打聽，知可參加木柵指南宮之拜斗法會，故被告於八十四年
          、八十五年間，曾兩次秉持一份孝順先父之心，前往木柵指南宮即仙宮廟
          ，參加拜斗，祈福法會，為先父祈福，為先父祈求健康，添福，增壽，並
          在指南宮為先父祈福，立願，終身吃早齋。八十四年間被告第一次參加拜
          斗祈福，帶回麵龜，想託堂姐蘇甘妹帶給先父吃，但蘇甘妹表示不敢，並
          要被告以後不要再拿東西給先父吃了，因原告稱被告以前拿給先父吃的東
          西多有下符咒，要害他們，他們都不敢吃，所以多丟棄，或轉送給別人吃
          ；以及前段所述，被告所送紅包錢未換新鈔，紅包裝舊鈔，丟棄都沒人要
          撿；又稱被告請徵信社人跟蹤原告，在大安公園拍照，對原告放符咒，害
          原告流產兩次，又竊聽原告家電話等等如偽遺囑所寫之事，被告本想一定
          要去先父家，對先父說明絕無做此事，但堂姐認為心安理得就好，先父已
          經八十多歲了，一邊是妻子，一邊是女兒，不要使他老人家為難，對身體
          不好，被告因而沒有到先父家澄清。
        6.八十八年四月份，先父住院中山醫院至五月三十日仙世，原告殘酷禁止親
          友通知被告，被告係於八十八年六月八日下午，突獲堂姐蘇甘妹電話告知
          先父去世數天，原告直到當天下午才說可以通知被告預定六月十一日出殯
          、火葬。被告得知後拜託堂兄蘇啟安、堂姊蘇甘妹，代墾求繼母改為土葬
          ，但其二人均以原告是長輩為由，拒絕被告請託。被告至先父出殯前，連
          續數次到殯儀館太平間，扶著先父遺體痛哭。原告誣陷被告不孝，故意不
          探視先父，均非事實，而是原告禁止所致。
        7.被告並未喪失繼承權，且依民法第一千一百八十七條規定，立遺囑人不可
          違反特留分，故被告仍可繼承特留分之遺產。
  （三）證據：提出被繼承人於八十二年間寫給訴外人蘇甘妹之信件、甲○○○新舊
        戶籍謄本、被繼承人寫給蘇啟順信、蘇啟順寫給先父信件、八十五年七月二
        十二日及二十三日寫贈于原告全部股票現金房產證明書、民國六十四年十一
        月先父賣南京西路十八巷房屋被告次男蘇紫雲所有房屋和陳茂清簽買賣契約
        書為證。
二、被告甲○○○部分：被告甲○○○未於言詞辯論期日到場，亦未提出書狀作何聲
    明或陳述。
丙、本院依職權向財政部台北市國稅局查詢被繼承人蘇霖松遺產稅申報資料、囑託法
    務部調查局及內政部警政署署刑事警察局鑑定系爭自書遺囑內被繼承人蘇霖松之
    筆跡。
    理      由
甲、程序方面：
（一）被告甲○○○未於言詞辯論期日到場，查無民事訴訟法第三百八十六各款所列
      情形之一，准原告聲請，由其一造辯論而為判決。
（二）原告於訴訟進行中將原訴變更，但原告請求之基礎事實同一，合於民事訴訟法
      第二百五十五條第一項第二款規定，應予准許。
乙、得心證之理由：
一、被繼承人蘇霖松於民國八十八年五月三十日死亡，遺有如附表所示土地兩筆。原
    告係被繼承人死亡時之配偶；原告與被繼承人婚後共育有一女即被告丙○○；被
    告丁○○為被繼承人與前妻所生之女；被繼承人與原配偶蘇簡珠寶於五十七年六
    月二十八日共同收養被告甲○○○，故被繼承人之繼承人共有四人，即兩造及原
    告之女丙○○。被告丁○○在被繼承人生前經常與被繼承人爭鬧，派人跟蹤監視
    被繼承人行動，並向親友編派被繼承人不是，造成被繼承人精神不安惶恐，在被
    繼承人生前始終未盡照顧、扶養之責，長年對被繼承人不曾聞問，被繼承人生前
    發病住院瀕死期間，竟一次也未到醫院探視，至蘇霖松死亡時，仍須透過登報通
    知蘇女奔喪，其行為足致被繼承人感受精神上莫大痛苦，應認為有重大虐待及侮
    辱情事，經被繼承人生前書立自書遺囑（下稱系爭遺囑）清楚表示被告丁○○不
    孝不得繼承遺產，被告丁○○自已喪失繼承權。另一被告甲○○○為被繼承人之
    養女，卻從未關心、照顧被繼承人，對被繼承人之生死不加聞問，其遺棄被繼承
    人至明，亦該當對被繼承人為精神上虐待，被繼承人於系爭遺囑亦清楚表示其財
    產不予被告甲○○○繼承之意。縱認被告未至喪失繼承權，然被繼承人既以自書
    遺囑表被告不得繼承，且清楚表示系爭遺產全部由原告繼承之意思，衡諸遺囑自
    由原則，被告不得繼承系爭遺產。
二、被告則以：系爭遺囑係偽造，縱系爭遺囑是先父所寫，惟塗改處未簽名，註明塗
    改處，依民法第一千一百九十條規定無效。又被繼承人書寫系爭遺囑時，其心神
    已經喪失，否則不致誤載養女甲○○○名字，存放三年未予改正，依民法第一千
    一百八十六條系爭遺囑無效。原告所述被告對原告及先父下符咒，害原告流產兩
    次及僱徵信社跟蹤原告，並有偷拍照、竊聽電話等不法行為，先父因此憎怒被告
    欲斷絕父女關係，於遺囑寫明被告不能繼承遺產等，均原告所捏造。被告先父於
    六十四年間續絃原告後，被告遵循孝道，經常前往先父家探訪，送美食、逢年佳
    節送紅包錢給先父，先父亦經常來探望被告及兒孫們，其樂融融。六十七年起被
    告因負連帶保證而觸票據法，被告遵先父之命，只改以電話或書信向先父與原告
    繼母請安問好。七十九年票據法廢除後，被告與先父恢復往來，直至先父遷居。
    八十四年間，先父腸癌住院中心診所，原告知悉後即前往探望，嗣經順先父之意
    離去後，仍在病房外偷偷探望，至先父已康復出院始安心。先父出院後，被告於
    八十四年、八十五年間，前往木柵指南宮即仙宮廟，參加法會，為先父祈福並立
    願終身吃早齋。先父去世原告禁止親友通知被告，故被告於八十八年六月八日下
    午始獲悉，被告至先父出殯前，連續數次到殯儀館太平間，扶著先父遺體痛哭。
    原告誣陷被告不孝，故意不探視先父，均非事實，而是原告禁止被告與先父聯繫
    所致等語資為抗辯。
三、原告主張被繼承人已於八十八年五月三十日死亡，遺有如附表之不動產，被繼承
    人之法定繼承人包括兩造及原告之女丙○○共四人之事實，業據提出被繼承人戶
    籍謄本、土地登記簿影本為證，並為被告所不爭執，應堪信為真正。
四、按當事人主張有利於己之事實者，就其事實有舉證之責任，民事訴訟法第二百七
    十七條定有明文。又剝奪繼承人之繼承權，攸關該繼承人財產上之重大利益，繼
    承人基於與被繼承人一定之身分關係而取得繼承權，其地位應受法律保障，茍無
    喪失繼承權之法定事由，任何人包括被繼承人均不得剝奪其地位，此為我民法繼
    承篇採「當然繼承主義」之當然解釋，從而被告是否確有原告所主張第一千一百
    四十五條第一項第五款之喪失繼承權事由，依舉證責任分配原則，應由原告負舉
    證之責。因此，原告就所主張被告對被繼承人蘇霖松有重大之虐待或侮辱情事，
    經被繼承人以遺囑表示其不得繼承，被告業已喪失繼承權，應由原告負舉證責任
    。經查：
  （一）被告丁○○部分：
        1.原告係以被繼承人自書系爭遺囑，於遺囑內明白表示剝奪被告丁○○之繼
          承權而主張被告丁○○喪失繼承權，系爭遺囑係被繼承人所自書，業經鑑
          定單位比對系爭遺囑及兩造不爭執之文書認定二者筆跡相符，有內政部警
          政署刑事警察局九十一年九月二十五日刑鑑字第二五一七二○號通知書在
          卷可憑，被告抗辯系爭遺囑係偽造，固不足取。但民法第一千一百四十五
          條第一項第五款規定：對於被繼承人有「重大之虐待或侮辱」情事，經被
          繼承人表示其不得繼承者，繼承人即喪失其繼承權，究係以被繼承人主觀
          為準或應以客觀情狀定之，非無疑問？若以被繼承人主觀上認為繼承人有
          「重大之虐待」或「侮辱」情事，被繼承人即可表示繼承人不得為繼承，
          將產生藉遺囑排除民法第一千一百八十七條「遺囑人於不違反關於特留分
          規定之範圍內，得以遺囑自由處分遺產。」之規定，則特留分制度失其意
          義，且依被繼承人主觀認定情節是否「重大」，亦使條文中「重大」二字
          之設，成為具文。故民法第一千一百四十五條第一項第五款其所謂：「對
          於被繼承人有重大之虐待或侮辱情事」，應有具體事實足證確有「重大之
          虐待」或「侮辱」情事；重大與否，應以客觀情狀具體定之。依上開說明
          ，原告主張被告有民法第一千一百四十五條第一項第五款喪失繼承人之事
          由，必須證明繼承人有具體事實重大之虐待或侮辱。
        2.觀諸原告提出之系爭遺囑內容泛言被告「既不感恩孝順，竟敢無理取鬧及
          命紫雲監視我妻，近來竟雇徵信社在我家出入巷口站崗，因他們竊聽我家
          電話，知悉我們動態以致我妻去市場商場寺廟均有人監視。有一次我妻來
          大安公園接我時，有二個婦人拿相機對準我們亂照。又一次我妻送雨傘來
          公園接我，二人並肩而行，監視者迅速連絡後即有幾個歹徒趕到。後知我
          們是夫妻始離去。二、次查秋霞早先反對我續絃，後來傷害我們，尤其最
          不幸者，使我妻流產二次都是秋霞所害。秋霞因圖謀獨占我家遺產之繼承
          權而做出傷天害理、慘無人道之事，神人共怒，理應予斷絕父女關係，不
          得繼承我的財產」等語，均無確切時、地或證據，可以證明被告丁○○有
          監視被繼承人、竊聽電話或害原告流產之事實，且系爭遺囑乃被繼承人單
          方所為，所載內容均被繼承人主觀認定，尚難以形式之真正證明內容屬實
          。
        3.次依證人蘇甘妹之證言：「我和兩造都有往來，但是很少，蘇霖松（即被
          繼承人）和被告丁○○以前相處的很好，被繼承人生病的事我知道，但是
          原告不讓我告訴秋霞，後來我才告訴秋霞，當時她很難過，原告告訴我，
          她怕人家送來的東西有下符咒，所以我告訴秋霞去看被繼承人時不要帶東
          西，我沒有和秋霞一起去看過被繼承人。被繼承人住院二次，第一次住院
          我有告訴秋霞，第二次我就沒有告訴秋霞，因為原告對被告不滿意，我親
          戚叫我不要告訴秋霞，連被繼承人去世原告都叫我不要告訴秋霞，後來要
          出殯的前三、四天，因為已經登報紙了，才告訴我可以告訴秋霞了，喪禮
          我和秋霞都有去。原告有告訴我說她不管去哪裡都有徵信社的人跟蹤她，
          有一次到迪化街買東西、到行天宮拜拜都有人照相，原告說這都是秋霞請
          人調查她。被告秋霞包紅包給丙○○，錢是舊的，原告就嫌。」、「（請
          問證人民國七十九年被繼承人從民族西路搬到新生南路沒有通知被告蘇秋
          霞，丁○○還拜託證人到處找，是否有此事？及被告丁○○到木柵仙宮廟
          為被繼承人求壽後請求證人轉交供品？）有這件事，秋霞有拜託我找他父
          親，但是沒有找到，後來是透過林翁阿梅（已去世）才找到。秋霞也有請
          我轉交祭拜品，但是我不敢，所以沒有幫秋霞轉交。原告也有說被告送的
          東西不敢收，也不敢吃，因為有放符咒害她。我也沒聽過秋霞罵過被繼承
          人。」；證人劉俞伶證述：「（被繼承人）第一次開刀後我曾經到原告家
          中，當時被繼承人不在，原告一直罵秋霞，說秋霞不需要拿東西去，因為
          秋霞都要害原告他們，我說被告也要看父親，原告說各人洗米各人放鍋煮
          ，一直說，我是晚輩也不敢說什麼，後來沒有等到蘇林松就走了。第二次
          住院是聽我表嫂說的，表嫂說不要讓人家知道，所以我沒有去看蘇林松，
          但我好像有告訴蘇甘妹說至少要告訴秋霞。有一段時間因為秋霞有票據法
          的問題，蘇林松怕債權人找上門來，所以沒有和秋霞聯絡，後來沒有票據
          法後，又有聯絡。我沒有聽過蘇林松對秋霞的抱怨。」等語（均見九十一
          年九月十一日筆錄），證人與兩造有親屬關係且原告為證人長輩，原告復
          未能說明證言不足採之理由，證人所述親身經歷之證言堪以採信，依上開
          證言未能證明被告丁○○對於被繼承人有重大之虐待或侮辱情事。
        4.此外，原告就被告丁○○究於何時對被繼承人有何「重大之虐待或侮辱情
          事」，並未能證明以實其說，依前揭說明尚難以被繼承人之遺囑逕認被告
          丁○○有喪失繼承權之法定事由。至於原告於理由內陳述「倘鈞院認被告
          無喪失繼承權，然蘇霖松復有以遺囑處分遺產，清楚表示將所遺財產全部
          由原告繼承之意，其處分應有效力，被告自不得繼承蘇霖松之財產，退萬
          步言，縱認蘇霖松以遺產處分遺產應受特留分規定之限制，被告之應繼分
          至多僅遺產之八分之一，被告就蘇霖松遺產逾應繼分八分之一以外之部分
          並無繼承權。」等語，經本院闡明，惟原告表示應尊重被繼承人之意思；
          參以原告未提起預備之訴，請求法院於其主張被告丁○○喪失繼承權為無
          理由時，就依被繼承人之遺囑就被告丁○○繼承權不存在或被告應繼分為
          八分之一所主張為判決，且被告對於原告提出之系爭自書遺囑未於塗改處
          加註及簽名，爭執其效力，則被告未喪失繼承權時，是否僅得繼承特留分
          或與其他繼承人平均繼承，尚待認定系爭自書遺囑之效力，但依原告陳述
          本件無庸審酌效力問題（見本院卷第一三二頁），核諸原告上開陳述，當
          屬訴訟上之攻防方法，本院毋庸就被告丁○○之應繼分為何判決，併此敘
          明。
  （二）被告甲○○○部分：按民法第一千一百四十五條第一項第五款所謂對於被繼
        承人有重大之虐待情事，係指以身體上或精神上之痛苦加諸於被繼承人而言
        ，凡對於被繼承人施加毆打，或對之負有扶養義務而惡意不予扶養者，固均
        屬之，即被繼承人（父母）終年臥病在床，繼承人無不能探視之正當理由，
        而至被繼承人死亡為止，始終不予探視者，衡諸我國重視孝道固有倫理，足
        致被繼承人感受精神上莫大痛苦之情節，亦應認有重大虐待之行為。（最高
        法院七十四年台上字第一八七０號判例參照）。原告主張被告甲○○○為被
        繼承人之養女，卻從未關心、照顧被繼承人，對被繼承人之生死不加聞問，
        其遺棄被繼承人至明，亦該當對被繼承人為精神上虐待，經被繼承人生前自
        書系爭遺囑，清楚表示所遺財產不予被告繼承之意，被告甲○○○經合法通
        知未到庭陳述，亦未提出答辯，依原告提出之證據認為原告主張為真實。
五、從而原告主張被告丁○○喪失繼承權為無理由，應予駁回；原告主張被告甲○○○喪失繼承權為有理由，應予准許。爰判決如主文所示。
六、兩造其餘主張及所提證據均不影響判決結果，即毋庸一一贅述。
七、據上論結，本件原告之訴為一部有理由，一部無理由，依民事訴訟法第三百八十
    五條第一項前段、第七十九條但書，判決如主文。
中　　　華　　　民　　　國　　九十一　　年　　十二　　月　　　十一　　　日
                                        家事法庭法      官　林妙黛
右正本證明與M原本無異
如不服本判決，應於判決送達後二十日之不變期間內，向本院提出上訴
中　　　華　　　民　　　國　　九十一　　年　　十二　　月　　　十一　　　日
                                                書　記　官  尹遜言
附表：
一台北市○○區○○段二小段三五七地號、面積一．一三０平方公尺、權利範圍1/60
二台北市○○區○○段二小段四五地號、面積二七四平方公尺、權利範圍1/60。
